ACORDAO-COMPLETO-2546475

ACÓRDÃO 9251/2022 ATA 41/2022 - PRIMEIRA CÂMARA

VISTOS, relatados e discutidos estes autos de tomada de contas especial que, nesta fase, cuidam de novos embargos de declaração opostos pela Sra. Rosiana Lima Beltrão Siqueira em face do Acórdão 3236/2022-TCU-Primeira Câmara que apreciou embargos de declaração interpostos contra o Acórdão 1186/2021-TCU-Primeira Câmara.
ACORDAM os ministros do Tribunal de Contas da União, reunidos em sessão da 1ª Câmara, ante as razões expostas pelo relator, em: 
9.1. com fundamento no art. 8º c/c arts. 10 e 11 da Resolução TCU 344/2022, reconhecer a prescrição das pretensões punitiva e ressarcitória e arquivar o processo;
9.2. dar conhecimento dessa decisão aos responsáveis, à Companhia de Desenvolvimento dos Vales do São Francisco e do Parnaíba e à Procuradoria da República no Estado de Alagoas.

EMBARGOS DE DECLARAÇÃO

Primeira Câmara

Prefeitura Municipal de Feliz Deserto/AL.

3. Interessados/Responsáveis/Recorrentes:
3.1. Interessado: Companhia de Desenvolvimento dos Vales do São Francisco e do Parnaíba (00.399.857/0001-26).
3.2. Responsáveis: Maykon Beltrão Lima Siqueira (XXX.093.344-XX); Rosiana Lima Beltrão Siqueira (XXX.472.494-XX); Terra Construcoes Ltda (02.533.053/0001-01).
3.3. Recorrente: Rosiana Lima Beltrão Siqueira (XXX.472.494-XX).

13.1. Ministros presentes: Walton Alencar Rodrigues (Presidente), Benjamin Zymler e Jorge Oliveira.
13.2. Ministros-Substitutos presentes: Augusto Sherman Cavalcanti e Weder de Oliveira (Relator).

WEDER DE OLIVEIRA

Ministro-Substituto Weder de Oliveira.

Cuidam os autos de tomada de contas especial (TCE) instaurada pela 5ª Superintendência Regional da Companhia de Desenvolvimento dos Vales do São Francisco e do Parnaíba (Codevasf) em desfavor da Sra. Rosiana Lima Beltrão Siqueira e do Sr. Maykon Beltrão Lima Siqueira, ex-prefeitos, em razão da impugnação parcial de despesas do Convênio 06.0015/00/2007, celebrado em 14/3/2007, entre a Codevasf e o município de Feliz Deserto/AL.
Referido ajuste, com vigência de 14/3/2007 a 23/3/2009, teve por objeto a execução de obras de esgotamento sanitário, no valor de R$ 1.700.917,67, dos quais R$ 85.045,88 a título de contrapartida da convenente, englobando as seguintes ações: rede coletora e ligações domiciliares da bacia 'B', estação elevatória final, emissário de recalque, emissário do efluente, obras civis da EE-01, EE-final e estação de tratamento de esgoto no município de Feliz Deserto/AL, conforme plano de trabalho aprovado[footnoteRef:2]. [2:  Peça 1, p. 168-172.] 
Os recursos federais foram repassados em duas parcelas, no valor de R$ 539.871,79, em 6/8/2007, e R$ 538.000,00, em 6/11/2008[footnoteRef:3], totalizando, assim, R$ 1.077.871,79. A terceira parcela prevista no plano de trabalho não chegou a ser liberada pela Codevasf. [3:  Peça 3, p. 201.] 
No âmbito deste Tribunal, os responsáveis foram regularmente citados em razão da execução parcial e com falhas técnicas do objeto do convênio e pelos prejuízos advindos do abandono da obra, que resultou em sua inoperabilidade, irregularidades que, mediante Acórdão 1186/2021-TCU-Primeira Câmara[footnoteRef:4], ensejaram a rejeição das contas dos responsáveis, suas condenações em débito e a aplicação de multas individuais previstas no art. 57 da Lei 8.443/1992. [4:  Peça 83.] 
Irresignada com a decisão condenatória supramencionada, a Sra. Rosiana Lima Beltrão Siqueira opôs embargos de declaração[footnoteRef:5] em face do Acórdão 1186/2021-TCU-Primeira Câmara, o qual foi conhecido e não provido, por meio do Acórdão 3236/2022-TCU-Primeira Câmara. [5:  Peças 114-118.] 
A mesma responsável vem novamente solicitar ao Tribunal que reexamine seu caso, em sede de embargos de declaração com atribuição de efeitos infringentes, apontando contradição e erro de premissa de fato verificados no Acórdão 3236/2022-TCU-Primeira Câmara, conforme transcrito abaixo:
" (...) 
DA CONTRADIÇÃO E ERRO DE PREMISSA DE FATO NO ACÓRDÃO
O Acórdão 3236/2022-TCU-Primeira Câmara manteve incólume as conclusões do Acórdão 1186/2021-TCU-Primeira Câmara, ao argumento de que não estariam presentes quaisquer dos fundamentos legais para o acolhimento dos embargos de declaração. 
Existe uma clara contradição nas razões de decidir apresentadas por essa Colenda Câmara. Um dos fundamentos utilizados para responsabilização da embargante fora imprestabilidade da parcela da obra executada quando de sua gestão. Não obstante, afirmou-se no voto condutor, por remissão à instrução de mérito realizada pela Secex-AL, que a embargante não seria responsável pelo abandono da obra e pela falta de manutenção. 
A nosso sentir, questão de suma importância ficou latente no presente caso. 
Deve esse órgão julgador esclarecer se a tal imprestabilidade da parcela da obra, executada durante a gestão da embargante, decorreu do abandono e da falta de manutenção da obra. A questão central que envolveria a responsabilização da ora embargante merece essa reflexão. 
Ora, se o prefeito que sucedeu a embargante abandonou a obra, deixou-a sem manutenção, e não cuidou de renovar o prazo do convênio, decerto se houvesse tido o cuidado de manter os serviços executados em estado de conservação minimamente razoável não estaríamos aqui discutindo a suposta imprestabilidade da obra. 
A questão se agrava no instante que esse órgão reconhece que parcela dos recursos recebidos pela empresa foram legitimamente recebidos, significa dizer que parcela da obra fora executada em perfeita condição de uso e de servir à população. Decerto, bastava manutenção e cuidado, o que não se verificou na sucessão da embargante. 
O ponto fulcral de nosso questionamento é exatamente esse. Há clara contradição nos argumentos lançados nas razões de decidir. Ao se reconhecer o abandono da obra pela gestão que sucedeu a ora embargante, logicamente, a alegada imprestabilidade da parcela da obra a ela não se pode impor, porquanto, a falta de manutenção é por consequência a causa única da impossibilidade de uso da parcela escorreitamente executada. Tal circunstância reconhecida por esse próprio órgão ao legitimar uma parte dos recursos financeiros recebidos pela empresa executora. 
Sobre este ponto deve haver esclarecimento do presente órgão julgador para que se possibilite uma melhor compreensão da questão e para que se viabilize a utilização de recursos posteriores sobre ela. 
Não é só. 
Quanto a suposta inércia da ora embargante que teria sido notificada, em 20 de dezembro de 2012, acerca de irregularidades na obra, supostamente nada adotando para saná-las, houve verdadeiro erro por premissa de fato equivocada. 
Verificando os documentos constantes dos autos, notadamente o Ofício Of. Gp nº 104/2008 (peça 1, p. 224) , fora dado conhecimento ao Superintendente da CODESVAF as razões de algumas dificuldades encontradas na execução das obras. Note-se que tal comunicação é posterior ao mencionado ato de notificação da embargante sobre as supostas irregularidades.
Ora, o próprio coordenador do convênio, em momento posterior, 30 de abril de 2008, através da CI nº 06/2008, confirmou que: tendo-se executado parcialmente apenas a Estação de Tratamento de Esgoto - ETE, conforme relatório fotográfico em anexo. 
Posteriormente, houve a prorrogação do convênio, em 29 de maio de 2008, através do segundo termo aditivo. 
Ora, se a embargante tivesse permanecido inerte haveria a prorrogação do convênio, tendo a obra apresentado tantos problemas como alega o tomador de contas? 
Não é só, em 06 de novembro de 2008, quando da análise da possibilidade de firmamento do terceiro termo aditivo, o coordenador do convênio não menciona nenhuma ilegalidade nos serviços até ali executados, deixando consignado o seguinte: 
'...para possibilitar a conclusão do objeto do Convênio; considerando que ainda faltam ser executados a rede coletora entre outros serviços que demandam bastante tempo para a sua execução, e que também haverá mudança no poder executivo municipal, em virtude da eleição de 2008, recomendamos a prorrogação do prazo do Convênio através da celebração de 3° Termo Aditivo, 300 (trezentos) dias, a partir de 28/11/2008, passando o seu vencimento para 23/09/2009...' Peça 1 - p. 258/261 (grifo nosso) 
E não é só, o Chefe da Assessoria jurídica da CODEVASF deixa consignado que: 
A sugestão do coordenador, entendo, decorre da prerrogativa exercida pela Concedente de conservar a autoridade normativa e exercer controle e fiscalização sobre a execução. Neste dever-poder, o coordenador do convênio conclui que o prazo de vigência deva ser prorrogado por 300 dias, o que é perfeitamente permitido. Peça 1 - p. 262 (grifo nosso) 
Pertinente ainda trazer à colação a seguinte decisão do mesmo assessor jurídico: 
Da análise técnica se extrai que a execução do objeto conveniado sofreu atraso por motivos de ordem técnica e que a de execução outros serviços demandará tempo, o que, aliado a outras circunstâncias, justifica a prorrogação do prazo de vigência do Convênio. Peça 1 - p. 270/271 (grifo nosso) 
Neste sentido, a alegação de que a embargante permaneceu inerte não é verdadeira. Caso efetivamente tivesse ocorrido a inércia, sequer haveria posterior prorrogação do convênio. 
Chama a atenção a declaração do coordenador do convênio, responsável pela fiscalização, que concordou com a prorrogação e que havia serviços complexos que demandariam um prazo além do mandato da embargante para sua execução, o que comprova que a obra até o término do mandato dela estava plenamente funcional e caso tivesse sido concluída no tempo correto, estaria até o presente momento em pleno uso e beneficiando a população. 
Veja que é clarividente o erro na premissa de fato, não houve inércia da embargante, a obra no final de sua gestão apresentava-se apta a ser funcional, ocorre que o fator determinante para sua não utilização fora exatamente o abandono e desídia da gestão que a sucedeu. 
Tal erro se acentua diante da negativa em analisar os documentos novos juntados pela embargante, os quais reforçam a tese de ausência de responsabilidade dela, desprestigiando um dos princípios norteadores da tomada de contas que é a flexibilização de seu procedimento, quando se busca a verdade. A negativa de análise da documentação contraria a ratio do procedimento de tomada de contas, principalmente na existência de norma regimental autorizadora de análise de novos documentos até em caso de intempestividade de recurso. 
DOS EFEITOS MODIFICATIVOS. 
Por fim, comprovados os vícios acima expostos, requeremos a aplicação do entendimento já trazidos em peças processuais antes protocoladas, no sentido de que 'os embargos declaratórios, embora, em princípio, não tenham efeito modificativo, podem, contudo, em caso de erro material ou em circunstâncias excepcionais, ser acolhidos para alterar o resultado anteriormente proclamado'. (TC-Processo 023.476/2007-9) 
DOS REQUERIMENTOS 
Por todo o exposto, o embargante pugna pelo recebimento desses novos embargos de declaração, por tempestivos, para, no mérito, dar-lhe provimento, emprestando-lhes efeitos modificativos, suprindo a contradição e o erro de premissa de fato verificados no Acórdão 3236/2022-TCU-Primeira Câmara, julgando-se as contas da embargante aprovadas com ressalvas, isentando-a de qualquer responsabilização."
É o relatório.

Diogo Prata Lima (7909/OAB-AL), Morgana Pedrosa de Barros Torres (11.259/OAB-AL) e outros, representando Maykon Beltrão Lima Siqueira; Pedro Icaro Cavalcante de Barros (10.002/OAB-AL), Djalma Barros Siqueira Neto (13.169/OAB-AL) e outros, representando Rosiana Lima Beltrão Siqueira.

Procurador Júlio Marcelo de Oliveira.

TOMADA DE CONTAS ESPECIAL. COMPANHIA DE DESENVOLVIMENTO DOS VALES DO SÃO FRANCISCO E DO PARNAÍBA (CODEVASF). RECURSOS REPASSADOS POR MEIO DE CONVÊNIO PARA EXECUÇÃO DE OBRAS DE ESGOTAMENTO SANITÁRIO. IMPUGNAÇÃO PARCIAL DE DESPESAS. IMPRESTABILIDADE DA PARCELA DA OBRA EXECUTADA. CONTAS IRREGULARES. DÉBITO SOLIDÁRIO. MULTA PROPORCIONAL AO DÉBITO. EMBARGOS DE DECLARAÇÃO. CONHECIMENTO. INEXISTÊNCIA DAS OMISSÕES ALEGADAS. NOVOS EMBARGOS DE DECLARAÇÃO. PRESCRIÇÃO DAS PRETENSÕES PUNITIVA E RESSARCITÓRIA. ARQUIVAMENTO.

TOMADA DE CONTAS ESPECIAL (TCE)

Secretaria de Controle Externo de Tomada de Contas Especial (SecexTCE).

Em apreciação, embargos de declaração opostos pela Sra. Rosiana Lima Beltrão Siqueira em face do Acórdão 3236/2022-TCU-Primeira Câmara.
Atuo no processo com fundamento no art. 27-A da Resolução TCU 175/2005, tendo em vista haver sido designado[footnoteRef:2] para substituir o ministro Vital do Rêgo. [2:  Portaria TCU 5-GAPES, de 27/1/2021.] 
Cuidam os autos de tomada de contas especial instaurada pela 5ª Superintendência Regional da Companhia de Desenvolvimento dos Vales do São Francisco e do Parnaíba (Codevasf) em desfavor da Sra. Rosiana Lima Beltrão Siqueira e do Sr. Maykon Beltrão Lima Siqueira, ex-prefeitos do município de Feliz Deserto/AL, em razão da impugnação parcial de despesas do convênio 06.0015/00/2007 (Siafi 590640) , celebrado em 14/3/2007, entre a Codevasf e a referida municipalidade.
O ajuste, com vigência entre 14/3/2007 e 23/3/2009, teve por objeto a execução de obras de esgotamento sanitário, no valor de R$ 1.700.917,67, dos quais R$ 85.045,88 a título de contrapartida da convenente, englobando as seguintes ações: rede coletora e ligações domiciliares da bacia 'B', estação elevatória final, emissário de recalque, emissário do efluente, obras civis da EE-01, EE-final e estação de tratamento de esgoto no município de Feliz Deserto/AL, conforme plano de trabalho aprovado[footnoteRef:3]. [3:  Peça 1, p. 168-172.] 
Os recursos federais foram repassados em duas parcelas, no valor de R$ 539.871,79, em 6/8/2007, e R$ 538.000,00, em 6/11/2008[footnoteRef:4], totalizando R$ 1.077.871,79. A terceira parcela prevista no plano de trabalho não chegou a ser liberada pela Codevasf. [4:  Peça 3, p. 201.] 
Após a realização de licitação, foi contratada a empresa Terra Construções Ltda. para a execução das obras, que se iniciaram em 14/11/2007. O valor contratual pactuado foi de R$ 1.764.452,79, sendo pago à contratada R$ 1.135.871,79[footnoteRef:5]. [5:  Peça 10.] 
No âmbito deste Tribunal, os responsáveis foram regularmente citados, em razão da execução parcial e com falhas técnicas do objeto do convênio e pelos prejuízos advindos do abandono da obra, que resultou em sua inoperabilidade. A 1ª Câmara, no acórdão 1186/2021[footnoteRef:6], deliberou pela rejeição das alegações de defesa, condenação ao ressarcimento e aplicação de multas. [6:  Peça 83.] 
Em sede de embargos de declaração, apreciados pelo supracitado Acórdão 3236/2022-TCU-Primeira Câmara, a Sra. Rosiana Siqueira[footnoteRef:7] alegou, em síntese, a ocorrência das seguintes omissões: [7:  Peças 114-118.] 
o julgador deixou de analisar corretamente os fatos, uma vez que o abandono da obra não poderia ter sido a ela atribuído, pois decorreu de desídia do prefeito sucessor, na medida em que seria evitado caso tivesse sido atendida a notificação da Codevasf de 2009 para a realização dos devidos reparos, já no mandato do alcaide sucessor;
questões técnicas relativas à execução das obras não poderiam ser imputadas à embargante, pois alheias às suas atribuições como prefeita, mas sim aos técnicos e engenheiros da empresa contratada, conforme jurisprudência do Tribunal encartada no Acórdão 183/2016-TCU-Plenário;
a embargante, no período em que esteve à frente da prefeitura, executou as obras de acordo com os recursos federais que foram repassados, a caracterizar a regularidade da execução físico-financeira, de sorte que a parcela das obras por ela gerida fora útil e poderia ter sido utilizável se não fosse o seu abandono pela gestão sucessora, em consonância com a jurisprudência do Tribunal assentada nos Acórdão 3459/2019-TCU-Segunda Câmara e 9083/2017-Plenário;
não se levou em conta a alegação de boa-fé subjetiva da embargante, uma vez que o Tribunal exige a presença do elemento volitivo, sem o qual inexiste possibilidade de imputar responsabilidade, segundo, entre outros, os Acórdão 249/2010-TCU-Plenário, 247/2002-Plenário e 6660/2015-2ª Câmara, que entenderam que a responsabilização perante o Tribunal se dá na modalidade subjetiva.
Os embargos foram conhecidos e não providos, pelas razões que expus no voto condutor da referida deliberação.
Neste momento processual, a recorrente, irresignada, apresenta novos embargos de declaração, apontando supostas contradições e erro de premissa de fato verificados no Acórdão 3236/2022-TCU-Primeira Câmara e requerendo efeitos infringentes para que suas contas passem a ser julgadas regulares com ressalvas.
II
A embargante aponta como "contradição e erro de premissa de fato" o mesmo aspecto já examinado em seus primeiros embargos de declaração, ou seja, a de que não seria responsável pelo abandono da obra e pela fata de manutenção, em evidente rediscussão do mérito.
Para fins elucidativos, transcrevo trecho do voto condutor que se refere a esse ponto:
"14. Não prospera a alegação de que a decisão embargada não teria analisado o fato de que a embargante estaria isenta da responsabilidade acerca da inutilidade das obras realizadas em decorrência de seu abandono.
15. A instrução de mérito da então Secretaria de Controle Externo no Estado de Alagoas (Secex-AL) (peça 70, p. 11) , cujos argumentos integraram as razões de decidir da decisão embargada, assim se pronunciou quanto à referida alegação, trazida ao conhecimento desta Corte na fase processual anterior:
'9.1.6. Dessa forma, ainda que a ex-prefeita não possa ser responsabilizada pelo abandono e falta de manutenção da obra, é inafastável sua responsabilidade pela execução irregular e consequente imprestabilidade da parcela executada, que não resultou em nenhum benefício para a população.
9.1.7. Como é cediço na jurisprudência pacífica desta Corte de Contas, a execução parcial do objeto pactuado e a imprestabilidade da parcela construída são suficientes para a condenação da responsável pelo valor total dos recursos repassados. A título de exemplo, pode-se destacar os Acórdãos 2.158/2015 e 1.577/2014, ambos da 2ª Câmara, e 431/2008-1ª Câmara.'
Conforme expus no voto condutor do Acórdão 3236/2022-TCU-Primeira Câmara, o processamento de embargos de declaração inaugura via estreita e muito bem definida de análise, possibilitando, apenas, aclarar, afastar contradições, suprir omissões e/ou a corrigir erros materiais de decisões proferidas pelo Tribunal. 
Por tais razões, os embargos declaratórios não constituem via recursal própria à adução de argumentos com vistas a reanálise de mérito, o que poderá ser feito em recurso de reconsideração, nos termos do art. 33 da Lei 8.443/1992.
O Acórdão 1186/2021-TCU-Primeira Câmara, e posteriormente o Acórdão 3236/2022-TCU-Primeira Câmara, demonstram a conduta culposa da embargante na gestão dos recursos e sua responsabilidade pela execução do objeto conveniado, notadamente, por ter tido conhecimento das irregularidades que comprometiam a qualidade das obras e não ter adotado as providências cabíveis, conforme demonstrado nos autos.
Por tal motivo, os embargos devem ser rejeitados.
III
Não obstante essa conclusão, o processo deve ser arquivado, haja vista a constatação da ocorrência da prescrição intercorrente, nos termos do caput do art. 8º da Resolução TCU 344/2022: "processo paralisado por mais de três anos, pendente de julgamento ou despacho", conforme demonstrado a seguir.
A instrução da extinta Secex/AL foi exarada em 28/3/2016 (peça 72) e, logo em seguida, o MP/TCU emitiu seu parecer, em 22/4/2016 (peça 73) . O processo foi julgado em 3/2/2021, por meio do Acórdão 1186/2021-TCU-Primeira Câmara (peça 83) . Entre a data de emissão do parecer do Ministério Público e a do julgamento transcorreram mais de três anos, e nesse período não há registro nos autos de causas ou atos interruptivos, impeditivos ou suspensivos da prescrição intercorrente, conforme §§ 1º e 2º do art. 8º c/c arts. 5º e 7º da Resolução 344/2022:
"Art. 8º (...) 
§ 1° A prescrição intercorrente interrompe-se por qualquer ato que evidencie o andamento regular do processo, excetuando-se pedido e concessão de vista dos autos, emissão de certidões, prestação de informações, juntada de procuração ou subestabelecimento e outros atos que não interfiram de modo relevante no curso das apurações. 
§ 2° As causas impeditivas, suspensivas e interruptivas da prescrição principal também impedem, suspendem ou interrompem a prescrição intercorrente."
Assim, reconhecida a prescrição, de ofício, o processo deve ser arquivado (arts. 10 e 11 da mencionada resolução) .
Com essas considerações, manifesto-me pela aprovação do acórdão que ora submeto à consideração deste Colegiado.
TCU, Sala das Sessões, em 29 de novembro de 2022.
WEDER DE OLIVEIRA 
Relator